【裁判字號】    90,上訴,669
【裁判日期】    900726
【裁判案由】    偽造文書等
【裁判全文】
臺灣高等法院刑事判決                              九十年度上訴字第六六九號
    上  訴  人
    即  被  告  甲○○
    選任辯護人  石繼志
右上訴人因偽造文書等案件，不服臺灣士林地方法院八十九年度訴字第三七八號，中
華民國八十九年十二月二十日第一審判決（起訴案號：臺灣士林地方法院檢察署八十
九年度偵緝字第一九二號）提起上訴，本院判決如左：
    主  文
原判決撤銷。
甲○○行使偽造私文書，足以生損害於他人，處有期徒刑肆月，如易科罰金以參佰元
折算壹日。
委託書上偽造之「丁○○」署押壹枚沒收。
    事  實
一、甲○○利用其受委託辦理陳泉、丙○○繼承登記事宜，而掌有繼承登記相關資料
    之機會，竟意圖為自己不法之所有，於民國（下同）八十七年六月間某日，在台
    北市○○○路○段二三號二樓，向乙○詐稱其受陳泉、丙○○繼承人之委託，出
    售台北市○○區○○段三小段二○五地號，權利範圍二分之一之土地一筆（下稱
    系爭土地），並謊稱其有委託書，且提示其所掌有之戶籍謄本、死亡登記證明、
    土地謄本、繼承系統表等辦理繼承登記相關文件以取信於乙○，使乙○陷於錯誤
    ，而與甲○○在八十七年七月一日在台北市石牌地區簽立買賣契約書，並交付甲○○以台北國際商業銀行為付款人、票號ＰＹ0000000號、發票人乙○、
    發票日八十七年七月一日、票面金額新台幣（下同）四十六萬元之支票一張作為
    定金之用。甲○○為掩飾前開犯行，遂在八十七年七月一日後五日內某時，在台
    北市○○○路○段二三號二樓偽簽丁○○之署押一枚並盜蓋丁○○之印章於其偽
    造之陳泉繼承人丁○○之委託書上，並持之以行使，而在台北市石牌地區將該委
    託書交付與乙○，以續取信於乙○，足以生損害於丁○○。嗣甲○○避不見面，
    乙○經詢問後丁○○後，始知丁○○未曾授權甲○○出售該筆土地，而查知上情
    。
二、案經被害人乙○訴由台灣士林地方法院檢察署檢察官偵查起訴。
    理  由
一、訊據上訴人即被告甲○○對其於上開時地，向告訴人乙○陳稱其有受託買賣土地
    、簽立買賣契約書、收受四十六萬元支票，及自行簽寫丁○○委託書之事實，坦
    承不諱，惟矢口否認有詐欺及偽造文書之犯行，辯稱：丁○○有委託其辦理繼承
    登記、買賣土地，因約定俟土地出售後再予答謝，故辦理繼承登記並未收費，其
    係與告訴人合作買賣，為賺取價差，故始未告知丁○○與乙○買賣土地之事，其
    有告知告訴人委託書係其自行簽寫云云。經查：
(一)丁○○僅委託被告代為辦理陳泉繼承登記事宜，並交付身分證、印章、印鑑證明
    與被告，而未委託被告代為出售土地一事，業據證人丁○○到庭證述明確（偵緝
    字第一九二號卷第二十六頁背面；原審卷第三十一、三十二頁）。且被告亦自承
    委託書係其自行簽立，印章係其蓋用，「丁○○」署押係其簽署等情不諱（偵緝
    字第一九二號卷第二頁背面、第二十頁背面、第二十七頁；原審卷第四十八、五
    十四、八十一頁）。衡情被告若受託代為買賣，何以事前不由丁○○出具委託書
    ，事後不找丁○○簽立委託書反自行簽寫？且其就買賣報酬如何約定此一重要事
    項語焉不詳，又完全未告知丁○○買賣土地一事，雖其辯稱係為賺取價差故始未
    告知丁○○與乙○買賣土地之事，然卻無法舉證以實其說，在在均與常情不符，
    應屬避就之詞。又證人丁○○堅稱被告有收取繼承登記費用十萬元（原審卷第七
    十三頁），並提出收據一件為證（原審卷第九十頁），則被告所辯因約定俟土地
    出售後再予答謝，故辦理繼承登記並未收費云云（原審卷第五十八頁），即不足
    採，是證人丁○○並未委託被告買賣系爭土地一事，應可認定。又被告自承丙○○之繼承人本亦委託其辦理繼承登記，然其另將繼承登記委託他人辦理等語（原
    審卷第八十三頁），則被告應曾掌有丙○○繼承登記相關資料甚明。被告另辯稱
    丙○○之繼承人亦委託其買賣土地，然就此委託買賣土地之重要事項，竟無任何
    授權文件，被告亦未能舉證以實其說，其所辯尚難採信。
(二)被告自承其於簽約前有向告訴人與黃文峰陳稱受託代賣陳泉、丙○○土地等語（
    原審卷第八十一頁），核與告訴人指訴（原審卷第二十八、二十九頁），及證人
    黃文峰到庭證稱：「第一次在中山北路被告的事務所，被告有提出繼承登記資料
    及繼承系統表，說這些人有委託被告辦繼承，當時沒有提出委託書。第二次是在
    石牌路簽約，被告說這些人有委託他辦，委託書後補。被告說陳泉與丙○○都是
    他代表，說委託書後補。事後被告補了什麼，我不清楚，因為是他直接拿給乙○
    。第一次被告說地主委託他辦繼承登記，我們表明我們要買這塊地，他說地主全
    權委託他辦。第二次簽約時也有說」等語相符（原審卷第七十八頁）。則被告既
    未受託買賣系爭土地，竟佯稱其有權代賣，並出示繼承登記相關資料以取信告訴
    人，因而使告訴人交付四十六萬支票一張與被告，其有施用詐術之行為甚明。
(三)證人丁○○既未委託被告買賣系爭土地，被告竟自行簽寫委託書以取信告訴人，
    其有行使偽造私文書之犯行甚明。而被告偽造丁○○委託買賣土地之委託書，並
    偽造其署押、盜用其印章於其上，使他人誤認丁○○有委託買賣土地之意，使丁○○有負擔買賣契約義務之風險，其行使偽造私文書之犯行，自足以生損害於丁○○。此外，並有買賣契約書、委託書及支票影本各一件在卷可稽（他字第一一
    三八號卷第四至七頁）。被告所辯顯係飾詞卸責，不足採信，本件事證明確，其
    犯行洵堪認定。
三、核被告所為，係犯刑法第三百三十九條第一項之詐欺取財罪及第二百十六條、二
    百十條之行使偽造私文書罪，其盜用印章及偽造署押之行為為偽造私文書之階段
    行為，偽造私文書為行使偽造私文書之低度行為，均為行使偽造私文書之高度行
    為所吸收，不另論罪。其所犯二罪間，有方法結果之牽連關係，應從一重之行使
    偽造私文書罪處斷。原審論處被告甲○○罪刑，原非無見。惟查，刑法第四十一
    條及刑法施行法第三條之一，業經立法院於九十年一月四日修正，並經總統於九
    十年一月十日公布，於九十年一月十二日生效，修正內容將得易科罰金之適用範
    圍擴大為最重本刑五年以下有期徒刑之罪，並明定併合處罰之數罪，如各罪均得
    易科罰金者，其應執行之刑逾六月時，亦得適用之，且溯及於修正施行前已裁判
    確定而尚未執行或執行未完畢之案件。此一修正為裁判時法且有利於被告，原判
    決未及審酌比較，自有未洽，被告上訴否認犯罪固無理由，惟原判決既有未洽，
    即屬無可維持，應由本院將原判決撤銷改判。爰審酌被告利用其代辦繼承登記事
    宜掌有繼承登記資料機會，出示該資料以取信告訴人並偽造委託書之手段，其並
    無前科，素行尚佳，詐欺所得金額為四十六萬元，及犯罪後態度等一切情狀，量
    處如主文第二項所示之刑，並諭知易科罰金之折算標準。委託書上偽造之「丁○○」署押一枚，依刑法第二百十九條宣告沒收。
據上論斷，應依刑事訴訟法第三百六十九條第一項前段、第三百六十四條、第二百九
十九條第一項前段，刑法第二百十六條、第二百十條、第二百十九條、第三百三十九
條第一項、第五十五條，修正刑法第四十一條，罰金罰鍰提高標準條例第一條前段、
第二條，判決如主文。
本案經檢察官郭文東到庭執行職務。
中      華      民      國    九十    年      七      月    二十六    日
                              臺灣高等法院刑事第九庭
                                    審判長法  官  李  文  成
                                          法  官  周  盈  文
                                          法  官  官  有  明
右正本證明與原本無異。
如不服本判決應於收受送達後十日內向本院提出上訴書狀，其未敘述上訴之理由者並
得於提起上訴後十日內向本院補提理由書（均須按他造當事人之人數附繕本）。
                                          書記官  林  蓓  瑜
中    華    民    國    九十      年       七       月       二十七     日
附錄：本判決論罪科刑法條全文
刑法第二百十條
  偽造、變造私文書，足以生損害於公眾或他人者，處五年以下有期徒刑。
刑法第三百三十九條第一項
  意圖為自己或第三人不法之所有，以詐術使人將本人或第三人之物交付者，處五年
  以下有期徒刑、拘役或科或併科一千元以下罰金。


司法院資訊處製作；財團法人民間司法改革基金會備份。
